臺灣臺中地方法院民事裁定　　　　　　 96年度家聲字第234號
聲　請　人　甲○○
相　對　人　乙○○○
上列當事人間聲請選定禁治產人乙○○○監護人事件，本院裁定
如下：
    主      文
聲請駁回。
聲請程序費用由聲請人負擔。
    理      由
一、本件聲請意旨略以：聲請人係相對人乙○○○之長子，張黃
    秀（女、民國○○○年○月○○○日生、國民身分證統一編
    號：Ｚ000000000號）因罹患中度智能不足，致無
    法處理自己事務，業經本院於九十一年四月十七日以九十年
    度禁字第一七０號裁定宣告其為禁治產人，並由配偶張珂利
    擔任監護人，惟張珂利亦於九十六年七月十六日死亡，且相
    對人之父母、祖父母均已歿，即無民法第一千一百十一條第
    一項第一款至第三款所規定之人，亦無法依民法第一千一百
    三十一條規定召開親屬會議，故聲請由法院依法選定相對人
    之監護人等語。
二、按禁治產人應置監護人，又禁治產人之監護人，依左列順序
    定之：（一）配偶。（二）父母。（三）與禁治產人同居之
    祖父母。（四）家長。（五）後死之父或母以遺囑指定之人
    。不能依前項規定定其監護人時，由法院徵求親屬會議之意
    見選定之。民法第一千一百十條、第一千一百十一條分別定
    有明文。換言之，該條第一項所示者為禁治產人法定監護人
    之順位，無先順位之人或先順位之人不能勝任監護人時，即
    應由次順位人為禁治產人之監護人。如不能依該條第一項規
    定定其監護人時，始由法院徵求親屬會議之意見選定之；反
    之，如禁治產人有該條第一項所定法定監護人時，即無須由
    法院依同條第二項選定監護人之情形，合先敘明。
三、第按所謂『家』者，乃以永久共同生活為目的，而同居之親
    屬團體，家置家長，同家之人除家長外，均為家屬，民法第
    一千一百二十二條、第一千一百二十三條規定參照。家長、
    家屬間之關係，為純粹親屬間之身分關係，家長與家屬，不
    唯共同生活在一起，且彼此間存有支配服從關係，而由家長
    統攝家屬為一整體（即家團），以經營其永久的共同生活。
    依民法第一千一百二十四條規定：家長由親屬團體中推定之
    ；無推定時，以家中之最尊輩者為之，尊輩同者，以年長者
    為之。最尊或最長者不能或不願管理家務時，由其指定家屬
    一人代理之。是家長之確定方法，計有：（一）推定；（二
    ）法定；（三）指定等三種情形。再按，戶籍登記上之『戶
    』乃基於戶政上之必要所設，民法上身分關係之成立、變更
    及消滅，並不以戶籍登記為要件，戶籍登記之戶長及戶內人
    員與民法上所謂之家長及家屬即非必屬一致，其至多僅能作
    為證明方法之一種而已（參照法務部八六法律字第０三九三
    ０八號函說明二）。故上開民法規定之『家長』以同財共居
    ，且主持家政者，即足當之。
四、經查：相對人前經本院以九十年度禁字第一七０號裁定宣告
    為禁治產人，業經本院依職權調取本院前揭宣告禁治產事件
    聲請卷宗資料，核閱屬實。次查，聲請人主張相對人配偶、
    父母及祖父母均已死亡等情，有戶籍謄本等件，附卷可參，
    亦堪認為真實。惟依聲請人所提出之戶籍謄本所載，聲請甲
    ○○人為相對人之長子，兩人戶籍相同，是聲請人既與相對
    人同住，並為戶長，且負責照料相對人及負擔其生活費用，
    自應認係相對人之家長，即聲請人為民法第一千一百十一條
    第一項所定第四順序之法定監護人，法院自無須依同條第二
    項規定選定監護人。揆諸上開說明，聲請人甲○○為相對人
    之法定第四順位監護人已明，自無同條第二項由法院再為選
    定監護人之必要。從而，聲請人請求本院選定相對人即禁治
    產人乙○○○之監護人，於法未合，應予駁回。
五、依非訟事件法第二十一條第一項，裁定如主文。
中　　華　　民　　國　　96　　年　　8 　　月　　7 　　日
                  家事法庭      法  官  林洲富
以上正本係照原本作成。
如對本裁定抗告，須於裁定送達後十日之不變期間內，向本院提
出抗告狀，並繳納抗告費新臺幣一千元
中　　華　　民　　國　　96　　年　　8 　　月　　7 　　日
                                書記官  黃惠閔
